【裁判字號】    99,易緝,141
【裁判日期】    990518
【裁判案由】    詐欺
【裁判全文】
臺灣臺中地方法院刑事判決             99年度易緝字第141號
公  訴  人  臺灣臺中地方法院檢察署檢察官
被      告  丙○○
上列被告因詐欺案件，經檢察官提起公訴（98年度偵字第3526號
），本院判決如下：
    主    文
丙○○幫助意圖為自己不法之所有，以詐術使人將本人之物交付
，累犯，處拘役伍拾伍日，如易科罰金，以新臺幣壹仟元折算壹
日。
    犯罪事實
一、丙○○前因妨害風化案件，經臺灣高等法院臺南分院以九十
    二年度上訴字第八八０號判決判處有期徒刑一年確定。又因
    偽造文書案件，經臺灣屏東地方法院以九十三年度簡字一一
    八五號判決判處有期徒刑五月確定，上開二確定判決經定應
    執行刑一年三月，於民國九十四年十月九日因縮刑期滿執畢
    出監。其可預見一般人使用他人金融機構之帳戶，常與財產
    犯罪具有密切關係，可能利用他人金融機構帳戶作為取得贓
    款之工具，並掩飾不法犯行，其雖無提供帳戶幫助他人犯罪
    之確信，仍以縱若有人持之犯罪亦不違背其本意之幫助犯意
    ，於九十七年十月二十二日晚上八時許，在國道一號高速公
    路新市○○道下，將其於九十五年九月二十日向佳里郵局所
    申辦帳號第00000000000000000號帳戶之存摺及提款卡，交
    付不詳姓名年籍自稱「劉經理」者所指派之成年男子，而提
    款卡密碼則於交付存摺、提款卡前之同日晚間先以電話告知
    「劉經理」。嗣該詐騙集團成員取得上開存摺、提款卡及密
    碼後，乃共同意圖為自己不法之所有，隨即於九十七年十月
    二十三日上午十一時，撥打電話予乙○○○，詐稱其為法務
    部行政執行署官員，將假扣押乙○○○帳戶，請其匯款至上
    開丙○○之佳里郵局帳戶云云，乙○○○因而陷於錯誤，遂
    於九十七年十月二十三日中午十二時二十九分匯款新臺幣（
    下同）九萬八千元至上開帳戶，嗣因乙○○○打電話向法務
    部行政執行署確認後始知受騙。
二、案經臺南縣警察局佳里分局報告臺灣臺中地方法院檢察署檢
    察官偵查起訴。
    理    由
一、按被告以外之人於審判外之陳述，雖不符刑事訴訟法第一百
    五十九條之一至之四等四條之規定，而經當事人於審判程序
    同意作為證據，法院審酌該言詞陳述或書面陳述作成時之情
    況，認為適當者，亦得為證據，當事人、代理人或辯護人於
    法院調查證據時，知有刑事訴訟法第一百五十九條第一項不
    得為證據之情形，而未於言詞辯論終結前聲明異議者，視為
    有前項之同意。同法第一百五十九條之五第二項定有明文。
    其立法意旨在於傳聞證據未經當事人之反對詰問予以核實，
    原則上先予排除，惟若當事人已放棄詰問或未聲明異議，基
    於證據資料愈豐富，愈有助於真實發現之理念，且強化言詞
    辯論主義，法院自可承認該傳聞證據例外擁有證據能力。本
    案被害人乙○○○於警詢時之陳述，其性質屬於證人於審判
    外之陳述，而為傳聞證據，惟檢察官、被告在本院言詞辯論
    終結前，並未就證人即被害人乙○○○於警詢時所證述之內
    容聲明異議，依上開規定說明，應視為同意其證言作為證據
    ，且本院審酌上開證人乙○○○證言作成時之情況，查無其
    他不法之情狀，認為以之作為本案之證據亦屬適當，而有證
    據能力。
二、訊據被告丙○○固坦承有交付其所申設上開佳里郵局帳戶存
    摺、提款卡並告知密碼與自稱「劉經理」之不詳姓名年籍成
    年男子之事實，惟矢口否認有何幫助詐欺取財之犯行，辯稱
    ：其於九十七年十月二十日看自由時報分類廣告打電話應徵
    電動玩具店中佯裝為顧客打電動以炒熱場子之「櫻花專員」
    工作，對方自稱「劉經理」，因其之前曾從事此類工作，所
    以知道櫻花專員工作內容，其問劉經理何時可上班及上班場
    所有何規定，因其當時沒有工作，「劉經理」說工作地點在
    臺南市，也有到外地去，店很多，會用電話聯絡，會將錢匯
    到其帳戶，其領出後拿該現金去打電動玩具，「劉經理」說
    要兩個帳戶、一張提款卡，一本就是要匯錢進入其充當櫻花
    專員玩電動玩具之資金，一本是匯入其薪水，當時其告訴「
    劉經理」其目前僅有一本佳里郵局存摺，其雖另有其他帳戶
    ，但很久沒用，所以只給「劉經理」其佳里郵局之存摺、提
    款卡，後來在電話中也有告知密碼，「劉經理」一開始就跟
    其說要一個帳戶的密碼，就是提供提款卡帳戶的密碼，提供
    提款卡那本帳戶是要提供資金讓其玩電動玩具的，「劉經理
    」說這本先給他查驗，看是否真是其帳戶，才能安全匯錢讓
    其玩電動玩具，其是看報當天就打電話，其是在星期四晚上
    交給劉經理，到星期六、日覺得不對勁就去備案，派出所跟
    其說只能等法院通知，無法備案；其有一直問對方公司在哪
    裡，但對方一直不告訴其，對方只說匯錢給其叫其拿到電玩
    店去打，推託說要拿到帳戶驗明安全之後才要正式與其聯絡
    告訴其公司地址；對方要求其交付帳戶之前已經確定雇用其
    ，是要交付帳戶檢查後，看其是否警察臥底，要先了解才會
    派工作給其做；當時其沒有工作，沒有錢，比較急切，希望
    可以趕快找到工作才能有飯吃、有房子住，所以跟對方聯絡
    ，看何時可以工作，當時已經失業一陣子，不工作沒有錢吃
    飯（本院九十九年四月十三日訊問筆錄）；其有求職報紙，
    其確實因求職而交付帳戶，其係為工作才交付帳戶，不知對
    方是詐騙集團，其與對方聯繫時，第一支門號是刊登在報紙
    廣告上，打了二、三天就斷訊無法接通，過了半天，「劉經
    理」又用另一個門號打給其，其看來電顯示才知該電話門號
    ，對方聯繫的電話門號共有兩支，報紙上刊登的門號其打過
    去，之後就是「劉經理」打給其，其打給「劉經理」較少，
    大部分都是問何時可以工作，「劉經理」都含糊交代，叫其
    等電話；交付帳戶之前，其與「劉經理」雙方聯繫約十幾通
    ，都是用報紙刊登的門號，交付帳戶前一天該門號就無法打
    通，「劉經理」就用另一支門號打給其，交完帳戶第二天該
    新門號也打不通；當時「劉經理」有說怕警方查緝，所以要
    先確認其身分，不敢透露太多事情給其知道，當時其相信「
    劉經理」所說，所以將帳戶交給「劉經理」云云。經查：
  (一)證人即被害人乙○○○遭詐騙並依對方指示將九萬八千元以
    郵政匯款至被告上開佳里郵局帳戶後，旋遭詐欺集團提領一
    空之事實，業據證人乙○○○警詢時指述明確，並有被害人
    提出之「法務部執行假扣押處份命令」、「個人資料外洩授
    權止付聲明書」影本各一紙、郵政國內匯款執據一紙及佳里
    郵局客戶基本資料、查詢帳戶最近交易資料在卷可參。足見
    被告申設之上開佳里郵局帳戶，確係由詐欺集團使用以供遭
    詐騙之被害人匯款，應無疑義。
  (二)被告雖以其係因求職而交付上開佳里郵局存摺、提款卡及告
    知密碼置辯，然被告辯稱係經由報紙分類廣告求職，僅知電
    話中對方自稱「劉經理」，在國道一號高速公路新市○○道
    下交付存摺、提款卡，且於交付存摺、提款卡前電話中已告
    知密碼，收取其存摺、提款卡者之年紀約二、三十歲之年輕
    人，並不知其姓名、何處任職及職稱，其應徵櫻花專員時薪
    約一百五十元，對方沒有提及公司名稱地點及何時開始上班
    等情，可見被告就有關應徵之工作負責人真實姓名、公司地
    點及確切之工作地點、時間均一無所悉，僅泛稱工作性質為
    電動玩具店櫻花專員，時薪約一百五十元，且應徵僅以電話
    連絡即決定錄用外，與「劉經理」指派之人員見面處係在高
    速公路交流道下，亦不知「劉經理」派來之人姓名，即率而
    交付其存摺、提款卡及密碼等個人帳戶資料，且於交付前一
    日其撥打報紙分類廣告所留門號即無法撥通，係「劉經理」
    以另一支門號與其聯絡，而交付存摺、提款卡前之電話聯繫
    中即告知對方密碼，綜觀其情，已與一般民眾謀職及公司徵
    人情形顯有不符。
  (三)衡之賭博性電玩業者雇用俗稱「ＳＡＫＵＲＡ」佯裝為賭客
    以營造電玩電店內呼盧喝雉交易熱絡，或賭客一擲千金面不
    改色而贏得賭金之假象，誘使客人不斷投入賭資之工作固確
    實存在於社會，然徵諸被告於案發時已近不惑之年，所辯係
    以對方要求交付帳戶存摺、提款卡及密碼係為確認該帳戶為
    其本人所有，可供安全匯款之用及查對其身分，然帳戶之存
    摺、提款卡及密碼，除戶名外並無任何開戶者之身分資料記
    錄，尚無從僅憑存摺、提款卡及密碼即能查對開戶者身分之
    理，此為曾向金融機關申設帳戶且具一般社會經驗如被告者
    所應知悉，且縱使為匯入資金之用亦僅需提供帳號即可，無
    須連同存摺、提款卡及密碼一併交付之理亦明，再被告既自
    承其於九十二年間即曾從事電動玩具店「櫻花專員」工作，
    其對雇用「櫻花專員」之類電玩業者，應較一般人更具一定
    之認識，倘依被告所辯其交付與對方帳戶係為供對方確認帳
    戶安全後可將把玩電動所需資金之匯入，則被告僅需會同「
    劉經理」指派之人至隨處可見之提款機測試並告知帳號即可
    ，當無需將帳戶存摺連同提款卡及密碼一併交付與對方之理
    。是被告既曾從事相同工作，為應徵相同工作而需同時將存
    摺、提款卡及密碼一併交與對方之辯詞即非無疑。且就被告
    供稱其於九十七年十月二十日依報紙分類廣告所留門號0000
    000000行動電話首次連絡後，在九十七年十月二十二日晚上
    八時交付帳戶資料前，曾與行動電話門號0000000000自稱「
    劉經理」者有十餘次電話通聯，惟經核對上開三支行動電話
    自九十七年十月二十日起至九十七年十月二十二日止之雙向
    通聯，並無任何通聯紀錄（見臺灣臺中地方法院檢察署九十
    八年度核交字第三０九號卷第三至八頁），益徵被告所辯允
    無可採。
  (四)按刑法第十三條所稱之故意本有直接故意（確定故意）與間
    接故意（不確定故意）之別，條文中「行為人對於構成犯罪
    之事實，明知並有意使其發生者」為直接故意，至於「行為
    人對於構成犯罪之事實，預見其發生而其發生並不違背其本
    意者」則屬間接故意；又間接故意與有認識的過失（又稱疏
    虞過失）之區別，在於二者對構成犯罪之事實雖均預見其能
    發生，但前者對其發生並不違背其本意，後者則確信其不發
    生。而金融機構帳戶之申請甚為簡易方便，如係基於正當用
    途而有使用帳戶之必要，通常需用人得以自己名義申請辦理
    即可，本無假手他人之必要。倘收取被告帳戶資料之人非將
    被告提供之金融機構帳戶作為犯罪所得存提進出及其他不法
    用途，豈須隱匿自己真實姓名而向被告取得帳戶供己使用。
    又被告率將自己所有金融機構帳戶存摺、提款卡（含密碼）
    等交予他人使用，此等乖離常態之行為，就一般具有相當社
    會經驗之人而言，當可輕易預見該人收取存摺、提款卡、密
    碼等帳戶資料係供作非法使用。再者，蒐集他人金融機構帳
    戶作為被害人匯入款項之交易媒介，用以隱匿真正犯罪者身
    分及資金流向之犯罪模式，多係用於詐欺取財之犯罪，此乃
    一般使用人頭帳戶常見之非法利用類型，復經大眾傳播媒體
    再三披露，被告於本院自承曾在佳里養老院擔任總務、曾做
    過電玩店「櫻花專員」等情，且被告年近不惑一節，有其年
    籍資料在卷可參，是以被告已有相當之年齡及工作經驗，就
    應徵需交付存摺、提款卡、密碼此等顯與社會生活常態有悖
    之說詞，當有能力判斷。況被告供承如果經對方雇用後，其
    就會知道公司，就不用擔心等情，顯見被告知悉所提供之存
    摺、提款卡及密碼可能供作不法用途，則該不詳姓名年籍自
    稱「劉經理」之成年男子所屬之詐欺集團成員取得被告提供
    之金融機構帳戶資料後，嗣經用於詐欺取財之不法用途，此
    種犯罪手法仍未逸脫於被告幫助他人犯罪意思之外，即屬被
    告所預見。而被告提供金融機構帳戶存摺、提款卡、密碼在
    先，縱已得悉他人可能作為上開犯罪用途，卻又容任該項犯
    罪行為之繼續實現，足徵前揭犯罪行為自仍不違其本意，被
    告應具有幫助他人詐欺取財犯罪之間接故意。
  (五)又被告雖另辯以事後其有到派出所備案，但警察跟其說只能
    等法院通知，無法備案、其還留有應徵時的報紙云云。惟被
    告供承其當時沒工作、沒錢，其只有想到要趕快工作，且如
    果經雇用，其就知道公司，就不用擔心等語，顯見被告已預
    見交付帳戶可能供非法使用，對於交付對象一無所悉情形下
    仍執意為之，縱令所述事後備案屬實，亦無非係事後彌縫之
    舉，未足為有利被告之認定。且被告陳明該廣告所留連絡之
    行動電話號碼與被告間並無任何通聯紀錄已如前述。是就該
    報紙亦無調查之必要。綜上所述，本案事證已臻明確，被告
    犯行至堪認定，應予依法論科。
三、查本案真實姓名、年籍不詳自稱「劉經理」之成年男子所屬
    詐欺集團成員等人，共同基於意圖為自己不法之所有，以上
    開佯稱為法務部行政執行署人員欲凍結資產之方式詐騙被害
    人乙○○○，係共犯刑法第三百三十九條第一項詐欺取財罪
    。該詐騙集團成員間就詐欺取財犯行，有犯意聯絡及行為分
    擔，為共同正犯，惟幫助犯係從犯，從屬正犯而成立，刑法
    上既無「共同幫助」之情，當亦無「幫助共同」之可言（司
    法院七○廳刑一字第一一○四號函亦同此見解）。而被告提
    供其開立之上開帳戶存摺、提款卡及密碼予該詐欺集團成員
    以為詐欺取財之工具，係基於幫助他人詐欺取財之不確定故
    意，且所為屬詐欺取財罪構成要件以外之行為，核被告所為
    ，係犯刑法第三十條第一項前段、刑法第三百三十九條第一
    項之詐欺取財罪之幫助犯。又被告曾因妨害風化案件，經臺
    灣高等法院臺南分院以九十二年度上訴字第八八０號判決判
    處有期徒刑一年確定；又因偽造文書案件，經臺灣屏東地方
    法院以九十三年度簡字一一八五號判決判處有期徒刑五月確
    定，上開二確定判決經定應執行刑一年三月，於九十四年十
    月九日因縮刑期滿執畢出監，有臺灣高等法院被告前案紀錄
    表在卷足憑，被告於前開有期徒刑執行完畢後，五年以內故
    意再犯有期徒刑以上之幫助詐欺取財罪，為累犯，應依刑法
    第四十七條第一項規定加重其刑。被告係以幫助詐欺取財犯
    罪之意思參與犯罪，為詐欺取財之幫助犯，爰依刑法第三十
    條第二項規定減輕其刑，並依法先加重後減輕之。爰審酌被
    告僅提供一個帳戶存摺、提款卡及密碼供詐騙集團使用，造
    成被害人財物之損失，其幫助行為助長社會詐欺取財歪風，
    並使國家對於詐欺集團成員追訴與處罰困難，惟被告僅係將
    帳戶存摺、提款卡、密碼交予他人使用，並無證據可證無親
    自參詐欺被害人或分得贓款之情事，及其犯罪後態度等一切
    情狀，量處如主文所示之刑，並諭知易科罰金之折算標準，
    以示懲儆。
據上論斷，應依刑事訴訟法第二百九十九條第一項前段，刑法第
三百三十九條第一項、第三十條第一項前段、第二項、第四十七
條第一項、第四十一條第一項前段，刑法施行法第一條之一第一
項、第二項前段，判決如主文。
本案經檢察官甲○○到庭執行職務。
中    華    民    國    99    年    5    月    18    日
                  刑事第七庭  審判長法  官  王邁揚
                                    法  官  黃賢婷
                                    法  官  陳  葳
以上正本證明與原本無異。
如不服本判決應於收受判決後10日內向本院提出上訴書狀，並應
敘述具體理由；其未敘述上訴理由者，應於上訴期間屆滿後20日
內向本院補提理由書（均須按他造當事人之人數附繕本）「切勿
逕送上級法院」。
                                    書記官  張雅如
中    華    民    國    99    年    5    月     18    日
附錄法條：
刑法第三百三十九條第一項：
意圖為自己或第三人不法之所有，以詐術使人將本人或第三人之
物交付者，處五年以下有期徒刑、拘役或科或併科一千元以下罰
金。

司法院資訊處製作；財團法人民間司法改革基金會備份。
